【裁判字號】    98,交訴,37
【裁判日期】    990113
【裁判案由】    過失致死
【裁判全文】
臺灣屏東地方法院刑事判決              98年度交訴字第37號
公  訴  人  臺灣屏東地方法院檢察署檢察官
被      告  甲○○原名朱淑卿.
選任辯護人  葉銘進律師
上列被告因過失致死案件，經檢察官提起公訴（98年度偵字第
1733號）本院判決如下：
    主  文
甲○○無罪。
    理  由
一、公訴意旨略以：被告朱淑卿於民國97年12月19日上午7 時40
    分許，駕駛車牌號碼087-CDQ 號機車，沿屏東縣萬丹鄉○○
    村○○路西往東方向行駛，行經該路510 號前，本應注意車
    前狀況及前車動態，並注意保持與前車之安全距離，且依當
    時情形，又非不能注意，竟疏未注意及此，致與同向在前之
    李存所駕之機車相撞擊，李存因而摔倒並受有頭部外傷併顱
    內出血、創傷性血胸之傷害，經送醫後不治死亡。因認被告
    涉犯刑法第276 條第1 項之過失致人於死罪嫌。
二、證據能力部分：
    按被告以外之人於審判外之陳述，雖不符刑事訴訟法第15 9
    條之1 至第159 條之4 之規定，而經當事人於審判程序同意
    作為證據，法院審酌該言詞陳述或書面陳述作成時之情況，
    認為適當者，亦得為證據；當事人、代理人或辯護人於法院
    調查證據時，知有刑事訴訟法第159 條第1 項不得為證據之
    情形，而未於言詞辯論終結前聲明異議者，視為有前項之同
    意，刑事訴訟法第159 條之1 、第159 條之5 第1 項、第2
    項分別定有明文。經查，本判決下列所引用前述以外之被告
    以外之人於審判外之陳述，檢察官、被告及辯護人等人於本
    院言詞辯論終結前均未聲明異議，本院審酌上開證據資料製
    作時較無人情施壓或干擾，亦無不當取供，及證明力明顯過
    低之瑕疵，認以之作為證據應屬適當，故揆諸前開規定，認
    前揭證據資料有證據能力，合先敘明。
三、按犯罪事實應依證據認定之，無證據不得認定犯罪事實。又
    不能證明被告犯罪者，應諭知無罪之判決，刑事訴訟法第15
    4 條第2 項、第301 條第1 項分別定有明文。又事實之認定
    ，應憑證據，如未能發現相當證據，或證據不足以證明，自
    不能以推測或擬制之方法，為裁判基礎（最高法院40年臺上
    字第86號判例參照）；認定不利於被告之事實，須依積極證
    據，苟積極證據不足為不利於被告之事實認定時，即應為有
    利於被告之認定，更不必有何有利之證據（最高法院30年上
    字第816 號判例參照）；且認定犯罪事實，所憑之證據，無
    論直接或間接證據，其為訴訟上之證明，須於通常一般之人
    均不致有所懷疑，而得確信其為真實之程序者，始得據之為
    有罪之認定，倘其證明尚未達到此一程度，而有合理性懷疑
    之存在時，即無從為有罪之認定（最高法院76年臺上字第
    4986號判例參照）。次按刑事訴訟法第161 條第1 項規定：
    檢察官就被告犯罪事實，應負舉證責任，並指出證明之方法
    。因此，檢察官對於起訴之犯罪事實，應負提出證據及說服
    之實質舉證責任。倘其所提出之證據，不足為被告有罪之積
    極證明，或其指出證明之方法，無從說服法院以形成被告有
    罪之心證，基於無罪推定之原則，自應為被告無罪判決之諭
    知（最高法院92年臺上字第128 號判例參照）。
四、公訴人認被告涉有過失致人於死犯行，無非係以死者家屬丙
    ○○之指述、臺灣屏東地方法院檢察署勘驗筆錄、同署相驗
    屍體證明書、驗斷書、道路交通事故現場圖、道路交通事故
    調查報告表(一)、(二)、東港鎮安泰醫院診斷證明書、現場照片
    、臺灣省高屏澎區車輛行車事故鑑定委員會鑑定意見書等，
    及事故發生後被告之機車係倒在刮地痕外近12公尺以外之對
    向車道旁等為其論據。訊據被告固供承其所駕上開車輛於上
    揭時、地確有與被害人騎乘之上開機車撞擊，而被害人並因
    本件事故受傷死亡之事實，惟否認其有未注意車前狀況、未
    注意與前車保持安全距離或其他之過失等語。就被告於上開
    時、地騎乘前揭機車沿屏東縣萬丹鄉○○村○○路西往東方
    向行駛，行至該路510 號前，撞擊由被害人李存所騎乘之機
    車而肇事，被害人因而人車倒地，並受有頭部外傷併顱內出
    血、創傷性血胸等傷害，並經送醫不治死亡等情，為被告所
    坦承，並有臺灣屏東地方法院檢察署勘驗筆錄、同署相驗屍
    體證明書、驗斷書、道路交通事故現場圖、道路交通事故調
    查報告表(一)、(二)、東港鎮安泰醫院診斷證明書1 份及現場與
    車損照片29張在卷可資佐證，故此部分事實堪以認定。本件
    所應審究者，即為被告有無公訴意旨所指之過失？經查：
  (一)依證人即本件到場處理之員警乙○○證述：「關於照片編號
    ：15號，引擎撞擊點我無法確定，我當時是依破損的狀況自
    行推論的。……關於照片編號：28號，我是從編號：27、28
    、29號3 張照片，編號：27號的照片，看得出來，輪胎上有
    凹陷及鐵鏽。編號：29號，看到輪胎呈現不規則形狀，編號
    ：28號，我認為那是撞擊被害人車輛所造成的。似乎是撞擊
    引擎踏板部分所造成的鐵鏽。……（是否有比對兩輛車撞擊
    點的高度？）我有用肉眼比對過，高度相當接近。」（本院
    卷第70頁參照），核與前揭現場與車損照片所示情形無違，
    兩車撞擊點應如前開證人所判斷，則衡情如若被告係自被害
    人後方追撞，其撞擊點應係被害人騎乘車輛之車尾與被告所
    駕車輛之車頭，而非前開照片上所示之被害人機車左側引擎
    與被告機車前輪右側避震器部位。
  (二)再依本件道路交通事故現場圖所示之被害人輕機車刮地痕，
    確實係在大學路506 巷巷口之中央車道上，輔以被害人家屬
    黃明志於偵訊中陳述：「（死者當時要去那裡？）要去田裡
    工作。（現場到田裡如何走？）要左轉到小路上。」（本件
    相驗卷第41頁參照），足見被告所辯被害人當時之行駛方向
    係往前揭巷口之方向左轉等語，並非無據。
  (三)參以該現場圖所示撞擊發生後被害人車輛所造成之路面刮地
    痕，核與其車身左側遭直行車撞擊後倒地之慣性運動原理並
    無不合之處，足徵被告上開就被害人自慢車道突然左轉致其
    閃避不及之所辯非虛。
  (四)臺灣省高屏澎區車輛行車事故鑑定委員會之上開鑑定意見書
    中，就本件肇事原因係被害人駕駛輕機車左轉未讓直行車先
    行為肇事主因部分亦同此認定，堪以認定。而道路交通安全
    規則第94條第1 項、第3 項固分別規定：「汽車在同一車道
    行駛時，除擬超越前車外，後車與前車之間應保持隨時可以
    煞停之距離。」、「汽車行駛時，駕駛人應注意車前狀況及
    兩車併行之間隔，並隨時採取必要之安全措施。」，但本件
    無證據證明被告與被害人在事發前係分別騎乘於同一車道上
    或併行，自難認有該規定之適用。
  (五)此外，公訴人復無法證明被告實際上未與被害人保持安全距
    離或間距，自難僅以推測認定被告有前開未注意與前車或併
    行車保持安全距離之過失。
  (六)再按汽車駕駛人，因可信賴其他參與交通之對方亦能遵守交
    通規則，且衡諸日常生活經驗及一般合理駕駛人之注意能力
    ，已為必要之注意，並已採取適當之措施，或縱未採取適當
    之措施，仍無法避免交通事故之發生時，該汽車駕駛人對於
    信賴對方亦能遵守交通規則乃竟違規之行為，自無預防之義
    務，難謂該汽車駕駛人即有能注意而不注意之過失，而令負
    過失之責任（最高法院90年度台上字第2400號判決意旨參照
    ）。又所謂信賴原則，指行為人在社會生活中，於從事某種
    具有危險性之特定行為時，如無特別情事，在可信賴被害者
    或其他第三人亦會相互配合，謹慎採取適當行動，以避免發
    生危險之適當場合，倘因被害者或其他第三人之不適當行動
    ，而發生事故造成損害之結果時，該行為人不負過失責任（
    最高法院88年度台上字第1852號判決意旨可參）。查本件既
    不能證明被告於事故發生時確有違反道路交通安全規則之行
    為，業如前述，則被告於案發當時既係騎乘於並無禁行機車
    標誌之快車道上，且查無其他違規行為，當可信賴當時仍在
    慢車道上行駛之被害人機車不會逕行往對向車道左轉，且依
    法律、習慣及日常生活經驗觀之，亦無從預知被害人有橫越
    車道逕自橫越馬路之舉，嗣其發現被害人騎乘機車向左橫越
    馬路，已無充足之時間採取適當之措施以避免交通事故之發
    生，其對於防止危險發生之相關交通法令之規定，業已遵守
    ，並盡相當之注意義務，以防止危險發生，自難遽令被告負
    過失之責。是上開鑑定意見書中均認被告駕駛重機車未注意
    車前狀況，並採取必要之安全措施為本件肇事次因部分，既
    與上揭說明不合，復無就被告對於被害人如何能應注意、能
    注意而疏於注意之事實有所說明，即屬不可採，本件尚難認
    被告違反上開注意義務，而有過失。
  (七)公訴意旨固又以本件車禍地點係在無交通號誌之T 字型路口
    ，依道路交通安全規則第93條第1 項第3 款規定，被告應減
    速慢行，隨時做停車之準備；然本件被告於事發地點是否業
    經減速慢行？是否係超速行駛？若曾減速是否即可避免本事
    故之發生？經核當時現場並無目擊事發經過之人，顯乏證據
    可以認定被告未依規定減速，自難推認其有此違規情事。
  (八)綜前，雖被害人確因為本件交通事故而死亡，但在綜合衡量
    上開相關證據後，仍難認定被告確實有公訴意旨所指之過失
    ，進而即難謂被告犯有本件過失致死犯行。
五、綜上所述，公訴人所提出之證據並無法證明被告有何過失致
    死之犯行，此外，復查無其他積極證據足資證明被告確有公
    訴人所指之上開犯行，揆諸首揭規定及說明，即應為無罪判
    決之諭知。
據上論斷，應依刑事訴訟法第301條第1項，判決如主文。
本案經檢察官曾士哲到庭執行職務
中    華    民    國    99    年    1     月    13    日
                  刑事第四庭    審判長法  官  莊鎮遠
                                      法  官  蔡玉雪
                                      法  官  李謀榮
以上正本證明與原本無異。
如不服本判決應於收受判決後10日內向本院提出上訴書狀，並
應敘述具體理由；其未敘述上訴理由者，應於上訴期間屆滿後
20日內向本院補提理由書（均須按他造當事人之人數附繕本）
「切勿逕送上級法院」。
中    華    民    國    99    年    1     月    13    日
                                書記官  蔡進吉

司法院資訊處製作；財團法人民間司法改革基金會備份。
